臺灣臺南地方法院民事裁定
109年度司繼字第3428號
聲  請  人  李銘彥  


關  係  人 財政部國有財產署南區分署
上列聲請人聲請對被繼承人黃候、黃相、黃陳蹺轟、黃和尚選任
遺產管理人事件，本院裁定如下：
    主  文
選任財政部國有財產署南區分署為被繼承人黃陳蹺轟（女、明治
13年2月14日生，大正4年2月25日死亡，死亡前最後住所：臺南
廳皈仁南里皈仁南庄六十五番地）、黃和尚（男、明治17年8月2
7日，民國35年4月2日死亡，死亡前最後住所：臺南廳歸仁南里
歸仁南庄五十九番地）之遺產管理人。
其餘聲請駁回。
聲請程序費用新臺幣壹仟元由被繼承人黃陳蹺轟、黃和尚之遺產
負擔。
    理      由
一、按繼承開始時，繼承人之有無不明者，由親屬會議於一個月
    內選定遺產管理人，並將繼承開始及選定遺產管理人之事由
    ，向法院報明；無親屬會議或親屬會議未於前條所定期限內
    選定遺產管理人者，利害關係人或檢察官，得聲請法院選任
    遺產管理人，並由法院依前項規定為公示催告，民法第1177
    條、第1178條第2項分別定有明文。次按繼承因被繼承人死
    亡而開始；遺產繼承人，除配偶外，依左列順序定之：(一)
    直系血親卑親屬、(一)父母、(三)兄弟姊妹、(四)祖父母，
    民法第1147條、第1138條亦分別定有明文。又繼承在民法繼
    承編施行前開始者，除本施行法有特別規定外，不適用民法
    繼承編之規定，民法繼承編施行法第1條前段亦有明定。又
    臺灣在日據時期本省人間之親屬及繼承事項不適用日本民法
    第四編（親屬）第五編（繼承）之規定，而依當地之習慣決
    之（最高法院57年臺上字第3410號判例參照）。是日據時期
    關於臺灣人民親屬繼承事件，不適用日本民法之規定，應適
    用當時臺灣之習慣，而依當時臺灣之習慣，關於財產繼承，
    分為戶主因喪失戶主身分而開始之家產繼承，及家族死亡而
    開始之私產繼承，關於家產繼承，其法定繼承人以直系血親
    卑親屬為限，女子無繼承權；但如經親屬協議選定，亦得繼
    承家產。關於私產繼承，其法定順位為：(一)直系血親卑親
    屬。(二)配偶。(三)直系尊親屬。(四)戶主。得繼承私產之
    直系血親卑親屬，並不以男子為限（最高法院80年臺上字第
    2122號裁判可資參照）。
二、本件聲請意旨略以：被繼承人黃候、黃相、黃陳蹺轟、黃和
    尚與聲請人均為坐落臺南市○○區○○段000地號土地之共有人
    ，聲請人欲訴請分割共有土地，惟因被繼承人黃候、黃相、
    黃陳蹺轟、黃和尚並無子嗣辦理繼承登記為共有人，繼承人
    不明，又無親屬會議選定遺產管理人，故聲請人以利害關係
    人身分向法院聲請為被繼承人黃候、黃相、黃陳蹺轟、黃和
    尚選任遺產管理人等語。
三、經查，聲請人主張其與被繼承人均為坐落臺南市○○區○○段00
    0地號土地之共有人，此有聲請人提出上開土地之土地登記
    第三類謄本、日據時期戶籍簿等料在卷可稽。參照首揭說明
    ，其中被繼承人黃陳蹺轟於日據時期大正4年2月25日死亡時
    既為戶主，其遺產應屬家產繼承，其法定繼承人以直系血親
    之男性卑親屬為限。又依聲請人提出之上開戶籍資料所載，
    被繼承人之直系男性卑親屬均已死亡，被繼承人黃陳蹺轟已
    無繼承人並已註記死亡同月同日絕家乙節，應足採信。被繼
    承人黃和尚則於民國35年42日死亡，死亡當時已無生存之繼
    承人並已註記死亡絕家，亦足採信，又查被繼承人黃陳蹺轟
    、黃和尚死亡後，無法定繼承人，且未準用民法第1177條之
    規定選定遺產管理人，故聲請人以利害關係人之身分聲請選
    任被繼承人黃陳蹺轟、黃和尚之遺產管理人，核與上開規定
    並無不合，應予准許。審酌無人承認繼承之遺產，於清償債
    權、交付遺贈物後，如有剩餘，應歸屬國庫，且遺產管理人
    之選任係屬法院之職權，其職務涉及公益性，除應注意遺產
    處置之公平性外，尚須慮及其適切性，即應兼顧被選任人對
    遺產、遺債之瞭解程度、處裡遺產事務之能力與利害關係等
    綜合判斷之，而財政部國有財產署南區分署基於管理國有財
    產之權責，由其任被繼承人之遺產管理人，執行管理及清算
    遺產職務，尚屬適當。
四、至於對被繼承人黃候、黃相之聲請，經本院函臺南市歸仁地
    政事務所查閱臺南市○○區○○段000地號(重測前為歸仁南段67
    地號) 地籍登記手抄本及土地登記謄本，以及函臺南○○○○○○
    ○○查閱臺南廳歸仁南里歸仁南庄五十八、五十九及六十五番
    地戶籍資料等資料，函覆查無相同姓名設籍資料，無法查悉
    被繼承人黃候、黃相之戶籍資料。本院亦利用戶政資料系統
    查閱被繼承人黃候、黃相姓名戶籍資料，均無法特定被繼承
    人黃候、黃相為何人，被繼承人黃候、黃相生死不明，是否
    符合繼承開始之要件有所不明，揆諸首揭條文規定，本件聲
    請於法不合，應予駁回。
五、依家事事件法第127條第4項之規定，裁定如主文。
中　　華　　民　　國　　110 　年　　2 　　月　　19　　日
                   家事法庭   司法事務官　陳妍文
以上正本係照原本作成。
如對本裁定抗告，須於裁定送達後10日內向本院提出抗告狀，並
應繳納抗告費新臺幣1,000元整。
中　　華　　民　　國　　110 　年　　2 　　月　　20　　日
                                  書記官　劉雙宜